臺灣高等法院刑事判決
110年度上訴字第904號
上  訴  人  臺灣士林地方檢察署檢察官
被      告  林浩宇




上列上訴人因被告違反毒品危害防制條例案件，不服臺灣士林地
方法院110年度審訴緝字第2號，中華民國110年1月27日第一審判
決（起訴案號：臺灣士林地方檢察署109年度毒偵字第320 號）
，提起上訴，本院判決如下：
    主  文
上訴駁回。
    理  由
一、公訴意旨略以：被告林浩宇基於施用第一級毒品海洛因之犯
    意，於民國108年12月19日下午3時許，在新北市○○區○○路00
    0號旁某處樓梯間，以針筒注射之方式，施用第一級毒品海
    洛因1次。嗣於同日下午3時30分許，在新北市○○區○○路000
    號，因形跡可疑，為警攔查，當場扣得海洛因1包(驗餘淨重
    0.2618公克)、針筒1支、鏟管1支，並採集其尿液送驗，結
    果呈可待因及嗎啡陽性反應，始悉上情。因認被告涉犯違反
    毒品危害防制條例第10條第1項之施用第一級毒品罪嫌。
二、按109年1月15日修正公布、同年7月15日施行之毒品危害防
    制條例第20條第3項規定，犯第10條之罪於觀察、勒戒或強
    制戒治執行完畢釋放後，3年後再犯第10條之罪者，適用本
    條前2項之規定。上開所謂「3年後再犯」，只要本次再犯（
    不論修正施行前、後）距最近1次觀察、勒戒或強制戒治執
    行完畢釋放，已逾3年者，即該當之，不因其間有無犯第10
    條之罪經起訴、判刑或執行而受影響。其理由略以：㈠87年5
    月20日毒品條例公布施行後之刑事政策，對於施用毒品者，
    已揚棄純粹的犯罪觀，雖強調「除刑不除罪」之理念，認為
    施用毒品者具有「病患性犯人」之特質，惟囿於當時戒治及
    醫療體系均不完整、專業人員欠缺且戒毒知識尚有不足，社
    會大眾仍視施用毒品者為「犯人」而非「病患」，暨相關戒
    毒及事後之追蹤、輔導配套措施亦不完備，其刑事政策明顯
    將施用毒品者偏向「犯人」身分處理，導致監獄人滿為患，
    且施用毒品人口不減反增。為此，戒毒政策不得不改弦易轍
    ，開始正視施用毒品者實屬「病患」之特質。先於97年新增
    毒品條例第24條附命完成戒癮治療緩起訴制度，確立「附命
    完成戒癮治療緩起訴處分」及「觀察、勒戒或強制戒治」雙
    軌治療模式。本次修正之毒品條例第20條第3項及第23條第2
    項，雖僅將原條文之再犯期間由「5年」改為「3年」，惟鑑
    於將施用毒品者監禁於監獄內，僅能短期間防止其接觸毒品
    ，因慣用毒品產生之「心癮」根本無法根除，並慮及毒品條
    例施行多年累積之戒毒經驗及實效，暨逐步擴充之醫療、戒
    癮機構、專業人力、社區支援系統等資源，尤以本次毒品條
    例第24條修正，擴大檢察官對施用毒品者附條件緩起訴處分
    之範圍，使其能視個案具體情形給予適當多元社區處遇。本
    次修正後對於施用毒品者之思維，自應與時俱進，擺脫以往
    側重於「犯人」身分之處罰，著重其為「病患」之特質，並
    以「治療」疾病為出發點，重新評價前揭所謂「3年後再犯
    」之意義。㈡毒品戒除不易，須經長期且持續之治療，施用
    毒品者既被視為「病患性犯人」，最佳處遇方式即為治療。
    對於施用毒品者之治療方式，有機構外之處遇（如自行赴醫
    院戒癮、附命完成戒癮治療緩起訴處分等），或機構內之觀
    察、勒戒或強制戒治；至對施用毒品者科以刑罰，無非在運
    用刑罰之一般預防功能以嚇阻毒品之施用。監獄為執行場所
    而非戒癮專責機構，針對施用毒品者及其再犯之特性，法務
    部於106年12月5日頒訂之「科學實證之毒品犯處遇模式計畫
    」，目的即是積極引進地區醫療體系之協助，提供毒癮戒治
    ，落實社區追蹤輔導及治療之銜接，俾修復創傷、預防再犯
    。惟刑罰因涉及人身自由之基本權，故於施用毒品初犯時皆
    以傳統之機構外或機構內處遇方式治療，如再施用毒品時，
    始科以刑事責任。而當刑罰處遇仍不能有效幫助施用毒品者
    改善惡習時，即表示無法以此方式發揮治療效果，若繼續施
    以刑罰只具懲罰功能，不僅無法戒除毒癮，更漸趨與社區隔
    離，有礙其復歸社會。基於憲法應保障人民之生存權，及根
    據每個國民生存照顧需要提供基本給付之理念，為協助施用
    毒品者戒除毒癮復歸社會，對於經監獄監禁處遇後仍再犯之
    施用毒品者，更應恢復以機構內、外之治療協助其戒除毒癮
    。此即本次修正毒品條例第20條第3項關於施用毒品者所謂
    「3年後再犯」係何所指之立法真諦。除檢察官優先適用第2
    4條命附條件緩起訴處分處遇（不論幾犯，亦無年限）外，
    對於施用毒品初犯者，應適用第20條第1項、第2項為機構內
    之觀察、勒戒或強制戒治；若於上開機構內處遇執行完畢釋
    放後，於「3年內再犯」者，依第23條第2項規定，應依法追
    訴；倘於「3年後再犯」自應再回歸到傳統醫療體系機構內
    重為觀察、勒戒或強制戒治之治療。是對於戒除毒癮不易者
    ，唯有以機構內、外處遇及刑事制裁等方式交替運用，以期
    能控制或改善其至完全戒除毒癮（最高法院109年度台上字
    第3826號判決參照）
三、經查，被告前因施用毒品案件，經新北地院以95年度毒聲字
    第1423號裁定送觀察、勒戒後，因認有繼續施用毒品之傾向
    ，復經新北地院以95年度毒聲字第2433號裁定，令入戒治處
    所施以強制戒治，於96年11月30日停止處分出監，96年12月
    21日縮刑期滿，並由臺灣新北地方檢察署檢察官以96年度戒
    毒偵字第577號為不起訴處分確定等情，有本院被告前案紀
    錄表在卷可考。是被告本次於108年12月19日再犯施用毒品
    犯行，距其最近一次經觀察、勒戒執行完畢釋放後，已逾3
    年，揆諸上開最高法院大法庭裁定意旨，即應再令被告觀察
    、勒戒，或由檢察官為附命完成戒癮治療緩起訴處分，不得
    逕予追訴、處罰。
四、按刑事訴訟法第303條第1款規定，案件有起訴之程序違背規
    定之情形者，應諭知不受理之判決。此所稱之起訴之程序違
    背規定，係指檢察官提起公訴之訴訟行為於程序上有違法律
    之規定而言。而提起公訴之訴訟行為是否於程序上有違法律
    規定，原則上，固是以起訴時所存在之事項及法律規定為判
    斷，惟檢察官起訴後始發生之情事變更事由，致法院不能為
    實體審理及判決亦屬「起訴之程序違背規定」。另按本次毒
    品條例修正，復強調「治療勝於處罰」、「醫療先於司法」
    之刑事政策，強化觀察、勒戒或強制戒治處分、命附條件緩
    起訴處遇措施與監禁刑罰間之交替運用，使之相輔相成，以
    助施用毒品者重生。而施用毒品者之成癮性、施用動機或生
    活環境各有不同，修正前就機構外處遇，僅有附命完成戒癮
    治療之單一模式，若不分個案情節、無論有否醫療必要，一
    律施以戒癮治療，顯然過於僵化而缺乏彈性，故除以往之「
    觀察、勒戒或強制戒治」及「附命完成戒癮治療緩起訴」雙
    軌制處遇外，更賦予檢察官得依個案情形，以刑事訴訟法第
    253條之2第1項第4款至第6款或第8款規定，給予施用毒品者
    繳納處分金、義務勞務、心理輔導或其他預防再犯措施為附
    條件之緩起訴處分，俾其能經由多元化之緩起訴處遇，有效
    並適當戒除毒癮而澈底擺脫毒品危害。從而，修法後既已賦
    予檢察官視個案不同而為觀察、勒戒或附條件緩起訴（含戒
    癮或毋庸戒癮之條件）之裁量，復涉施用毒品者人身自由之
    剝奪及受多元處遇之選擇，攸關其權益，故法院視個案情形
    ，如認檢察官未及審酌被告有無不適合附命完成戒癮治療等
    緩起訴處分之情形，而逕予裁定觀察、勒戒，顯屬不利或有
    失公平者，自得認起訴之程序違背規定，且無從補正而為不
    受理之判決，俾由檢察官再行斟酌而為適法之裁量（最高法
    院109年度台抗字第1771號裁定意旨參照）。查被告被訴施
    用第一級毒品時間為108年12月19日，距其最近1次強制戒治
    執行完畢已逾3年，依新修正毒品危害防制條例規定已不得
    追訴，又檢察官係於109年3月9日提起公訴，顯然不及依新
    修正毒品危害防制條例規定，視個案不同而為觀察、勒戒或
    附條件緩起訴之裁量，已剝奪被告受多元處遇之選擇，影響
    其權益，檢察官就被告施用第一級毒品犯行逕行起訴，核與
    毒品危害防制條例之法定訴追要件不符，其聲請程序違背規
    定，應諭知不受理判決。
五、駁回上訴之理由
  ㈠原審同此認定，以被告施用第一級毒品往前回溯3年內，未有
    接受觀察、勒戒及強制戒治之處遇，而認檢察官之起訴程序
    違背規定，應不經言詞辯論，為公訴不受理之判決，核無不
    合。
　㈡檢察官上訴意旨略以：被告於110年1月5日即因另案入監服刑
    ，徒刑期間至112年3月11日期滿，依本院暨所屬法院107年
    法律座談會刑事類提案第22號研討結果，足認被告無從配合
    醫療院所進行戒癮治療，顯不適於給予被告附命完成戒癮治
    療之緩起訴處分，原審逕認被告應再由檢察官審酌有無依毒
    品危害防制條例第24條為附命完成戒癮治療緩起訴處分之可
    能性，顯有違誤。再依毒品危害防制條例第35條之1第2款規
    定及最高法院109年度台抗字第1740號裁定意旨，本案係於
    毒品危害防制條例修正109年7月15日施行前之109年3月18日
    繫屬法院，法院應依職權為觀察、勒戒或強制戒治之裁定，
    原審法院逕為不受理判決，顯與上開條文、立法理由及最高
    法院實務見解相抵，原判決適用法則尚嫌未恰。
　㈢然查，被告被訴施用第一級毒品時間距其最近1次強制戒治執
    行完畢已逾3年，依新修正毒品危害防制條例規定，已不得
    追訴，即應由檢察官基於一次性之整體規劃而重啟治療處遇
    程序，視個案情形，是否適合「觀察、勒戒或強制戒治」或
    給予「附條件緩起訴處分」之機會，自不得追訴處罰，至檢
    察官如何執行「觀察、勒戒或強制戒治」或給予「附條件緩
    起訴處分」之機會乃屬檢察官職權範圍，縱被告現在監執行
    ，亦非無待出監後執行附條件緩起訴處分之可能。法院當不
    能為求程序之經濟便宜行事，逕依職權裁定觀察、勒戒或強
    制戒治，而應嚴守程序上之正義，尊重檢察官之裁量權，並
    保障施用毒品者能獲得妥適並完善治療或其他有利戒毒途徑
    處遇之機會。故檢察官就被告施用第一級毒品犯行逕行起訴
    ，核與毒品危害防制條例之法定訴追要件不符，其聲請程序
    違背規定，自應諭知不受理判決。檢察官執前詞提起上訴，
    為無理由，應予駁回，並不經言詞辯論為之。　
據上論斷，應依刑事訴訟法第368條、第372條，判決如主文。　
本案經檢察官黃德松提起公訴，檢察官林嘉宏提起上訴。　
中　　華　　民　　國　　110 　年　　4 　　月　　28　　日
                  刑事第九庭    審判長法　官  潘翠雪
                                      法　官  陳信旗
                                      法　官  俞秀美
以上正本證明與原本無異。
如不服本判決，應於收受送達後20日內向本院提出上訴書狀，其
未敘述上訴之理由者並得於提起上訴後20日內向本院補提理由書
（均須按他造當事人之人數附繕本）「切勿逕送上級法院」。
                                      書記官  謝崴瀚
中　　華　　民　　國　　110 　年　　4 　　月　　30　　日